【裁判字號】    97,易緝,455
【裁判日期】    980316
【裁判案由】    詐欺等
【裁判全文】
臺灣臺中地方法院刑事判決             97年度易緝字第455號
公  訴  人  臺灣臺中地方法院檢察署檢察官
被      告  庚○○
輔  佐  人  己○○
指定辯護人本院公設辯護人  丁○○
上列被告因詐欺案件，經檢察官提起公訴（九十五年度偵字第一
五四六號），本院判決如下：
    主    文
庚○○幫助連續犯詐欺取財罪，處拘役肆拾日，如易科罰金，以
銀元參佰元折算壹日，緩刑貳年，緩刑期間付保護管束。
    犯罪事實及理由
一、犯罪事實：庚○○因中偏輕度智能不足，致其辨識行為違法
    或依其辨識而行為之能力顯著減低，其雖可預見提供存摺、
    提款卡及密碼等帳戶資料予成年年籍不詳之詐欺集團成員使
    用，將為其等持之遂行財產上犯罪之用，竟基於幫助該詐欺
    集團成員連續詐欺取財之犯意，於民國九十三年十二月九日
    至同年月二十日間之某日，在不詳地點，將其所有第一商業
    銀行00000000000號帳戶之存摺、提款卡及密碼
    ，交付予該詐欺集團成員，供該詐欺集團成員作為向他人詐
    財取款之人頭帳戶使用。嗣該詐騙集團成員旋共同基於意圖
    為自己不法所有之概括犯意聯絡，先後佯在雅虎拍賣網站以
    jun7878t w帳號：（一）刊登出售SONY PLAY STATION POCK
    ET遊戲主機訊息，適丙○○上網瀏覽前揭網頁，為購買前揭
    產品，於九十三年十二月二十日利用其雅虎奇摩K0000000＠
    YAHOO.COM.TW電子信箱與對方JUN7878TW＠YAHOO.COM.TW電
    子信箱為交易，致陷於錯誤，遂依指示於九十三年十二月二
    十日匯款價金新台幣 (下同)九千八百元至葉德勝前揭帳戶
    。（二）刊登出售全賣場最低價-SONY-PSP-1000K型-超值全
    配-一元起標遊戲主機訊息，適辛○○、乙○○上網瀏覽前
    揭網頁，為購買前揭產品，致陷於錯誤，於九十三年十二月
    二十日先後以競標方式得標，遂依其指示乙○○於九十三年
    十二月二十一日、辛○○於同年月二十二日匯款價金九千一
    百八十一元、一萬零一百六十元至葉德勝前揭帳戶。（三）
    刊登出售加油單訊息，適甲○○上網瀏覽前揭網頁，為購買
    前揭產品，致陷於錯誤，於九十三年十二月二十日下標後，
    遂依指示於九十三年十二月二十二日匯款價金一萬九千元至
    葉德勝前揭帳戶。
二、本案被害人丙○○、辛○○、乙○○、甲○○於警詢時之供
    述，雖屬被告以外之人於審判外之言詞陳述，為傳聞證據，
    惟本件檢察官及被告對於上開被害人於警詢時陳述之證據能
    力，於本院準備程序中不爭執，亦未於言詞辯論終結前聲明
    異議，視為於審判程序同意作為證據，且本院審酌上開警詢
    筆錄作成時之情況尚無不當，依刑事訴訟法第一百五十九條
    之五之規定，自有證據能力，合先敘明。
三、認定犯罪事實所憑之證據及理由：訊據被告庚○○矢口否認
    前揭犯行，辯稱：伊並未開立前開帳戶，也沒給別人使用該
    帳戶，帳戶開立資料的簽名不是伊簽的，伊不會寫，伊要看
    著字才會寫云云。辯護意旨則以：被告智能不足且不識字，
    在庭亦需藉助其身份證及健保卡上之姓名為範本慢慢描模，
    始得完成簽名，被告應係被有心人帶去銀行開戶，且被告平
    時在外遊蕩，對於犯罪集團利用人頭帳戶詐騙等犯罪手法亦
    無從知悉，是被告應係被人利用等語。經查：
（一）證人戊○○即第一商業銀行商業銀行太平分行行員於本院
      證稱：我們一般開戶過程需要本人帶身份證及另外一個證
      件，且都需有照片，還有印章、錢，我們給他開戶申請書
      ，請他親簽；申請書事項其他可代填，但印鑑卡跟申請書
      親簽部分一定要本人親自簽名。我們也會核對照片跟本人
      。本件庚○○之開戶申請書身份證號碼是伊代填的，密碼
      是申請人自己寫的，因寫的不太清楚，伊又重寫一遍；伊
      會看著申請人親自簽名等語（本院卷第九十四至九十五頁
      反面），又前揭第一商業銀行綜合管理帳戶之往來申請書
      及印鑑卡上之「庚○○」簽名核與被告於本院審理時親簽
      之「庚○○」字跡近似，密碼「3279」之書寫筆畫歪曲亦
      與簽名相類，此有上開開戶申請書（本院卷第七十、七十
      一頁）及印鑑卡（本院卷第六十八頁）各一份附卷可參，
      是前開第一商業銀行帳戶存摺及提款卡等乃被告申請及所
      有一節，應堪認定。
（二）前揭詐騙集團成員以在網站刊登出售物品之假訊息，適丙○○、辛○○、乙○○、甲○○等人上網瀏覽前揭網頁，
      致陷於錯誤，依詐騙集團成員指示，將指定之款項匯入被
      告庚○○前揭第一商業銀行帳戶並遭提領等情，業據證人
      即被害人丙○○、辛○○、乙○○、甲○○於警詢證述屬
      實，並有奇摩拍賣網站之拍賣書面資料四份（內政部警政
      署刑事警察局刑案偵查影印卷一第五至九頁、十八至二十
      頁、二十六至二十九頁、四十二至四十七頁）、中國信託
      商業銀行存款存摺明細影本一份（同前刑案偵查影印卷一
      第十、十一頁）、合作金庫銀行自動櫃員機交易明細單影
      本一紙（同前刑案偵查影印卷一第二十一頁）、中華郵政
      公司自動櫃員機儲戶交易明細表影本一紙（同前刑案偵查
      影印卷一第三十頁）、中國信託自動櫃員機交易明細表影
      本一紙（同前刑案偵查影印卷一第四十八頁）及第一商業
      銀行未登摺帳項查詢清單一份（內政部警政署刑事警察局
      刑案偵查影印卷二第二八○頁）在卷可憑。
（三）被告所有之上開第一商業銀行帳戶於九十三年十二月九日
      開立，於同年月二十日起即有被害人丙○○、辛○○、乙○○、甲○○之金額轉入，並陸續有多筆金額轉入、提領
      等情，此有前揭第一商業銀行未登摺帳項查詢清單一份（
      同前刑案偵查影印卷二第二八○頁）在卷可稽，堪認被告
      前揭第一商業銀行帳戶存摺、提款卡及密碼等應係於九十
      三年十二月九日至二十日間之某日脫離其持有。
（四）被告經本院送請行政院衛生署草屯療養院進行精神鑑定，
      鑑定結果認：「蔡員接受心理評估時，態度被動配合，注
      意力可持續在測驗上，動機不高，表達理解能力尚可，對
      多數問題皆回應「不瞭解」，情緒表現平板，表達可合乎
      邏輯，反應數度慢。依據魏氏成人智力量表簡式施測結果
      : 語言智商57，操作智商:58，總智商56，智能落於中度
      智能不足的上限程度。其生活適應功能方面: 個人自理尚
      能自行處理，需提醒且品質不佳，無須他人養護; 具基本
      溝通功能，但人際退縮、少互動，難與人有合宜的社交關
      係; 無法自行安排家居生活與無工作能力。綜合蔡員長期
      的生活適應與工作狀況，推估其自幼發展落後，能力水準
      低落，而目前隨年齡增長，其能力表現可能有漸退化的傾
      向，推估其能力程度與殘障手冊等級約為一致。鑑定結論
      為：綜合蔡員過去生活史、疾病史及此次鑑定所得之資料
      ，蔡員目前的臨床診斷為中度智能不足，該診斷造成蔡員
      的認知功能、日常生活功能、家庭功能及社會功能等等方
      面的明顯障礙。... 在內在資源不足，外在資源亦缺乏的
      狀況下，蔡員無從習得有效的社會因應技巧及合宜的社會
      行為。上述狀況為長期且持續的狀況」。據此，該院認為
      被告在行為當時，其心智障礙已造成其處於不能辨識其行
      為違法或欠缺依其辨識而行為能力顯著降低之狀態等情，
      此有行政院衛生署草屯療養院九十七年十二月三十一日、
      九十八年二月十日草寮精字第一○九八三號、第八○五號
      函及檢附之精神鑑定報告一件在卷可稽（本院卷第五十至
      五十三頁、八十九頁），是被告雖有偏輕度之中度智能不
      足情事，惟其表達能力尚可，雖反應速度慢，但表達合乎
      邏輯，且本院審理訊問時，被告就相關人別及犯罪事實之
      詢問，均可予以回答，是顯見被告尚未達對事物全然缺乏
      知覺、理會及喪失是非善惡判斷之程度，被告應尚有自由
      決定意思之能力，僅係較普通一般人為低，而非毫無判斷
      事理能力之人，其上揭行為時之精神狀態，僅涉及是否減
      輕其刑之問題，核與被告之行為是否構成犯罪無涉。
（五）按金融存款帳戶，係作為存戶個人財產保管之用，與存戶
      之存摺、提款卡及密碼相結合，其專屬性、私密性甚高，
      除非本人或與本人具密切之關係者，難認有何理由可自由
      流通使用該存摺、提款卡及密碼，而一般人亦均應有妥為
      保管存摺、提款卡及密碼，以防止被他人冒用之認識，縱
      有特殊情況偶有將存摺、提款卡及密碼交付他人之需，亦
      必深入瞭解其用途後再行提供使用，此為吾人日常生活經
      驗與事理，且觀諸現今社會上，詐騙者蒐購人頭帳戶，持
      以作為詐欺取財犯罪所得掩飾之用，業經媒體廣為報導，
      常有所聞，被告庚○○雖係中偏輕度智能不足之人，然非
      全無判斷是非之能力，已如前述，其對將前開帳戶之提存
      工具交給陌生人，他人是否會持為犯罪工具使用，自應有
      所懷疑，是被告應可預見提供帳戶予不相識之他人，恐將
      被利用其金融機構帳戶，作為詐欺犯罪使用，乃其竟仍任
      意將上開帳戶之存摺、提款卡及密碼等提領工具交付予不
      熟識之人，被告自具幫助他人犯連續詐欺取財罪之不確定
      故意。
（六）綜上所述，本案事證明確，被告所辯顯不足採，其犯行堪
      以認定，應依法論科。
四、新舊法之比較：按行為後法律有變更者，適用行為時之法律
    。但行為後之法律有利於行為人者，適用最有利於行為人之
    法律，刑法第二條第一項定有明文，茲因本案論罪科刑所適
    用刑法業於九十四年二月二日修正公布，並自九十五年七月
    一日起施行，法律有下列變更，爰比較新舊法如下：
（一）刑法第三十條幫助犯之規定，於九十四年二月二日修正公
      布，於九十五年年七月一日施行，修正後刑法第三十條規
      定：「幫助他人實行犯罪行為者，為幫助犯。雖他人不知
      幫助之情者，亦同。幫助犯之處罰，得按正犯之刑減輕之
      。」，對照修正前刑法第三十條規定：「幫助他人犯罪者
      ，為從犯。雖他人不知幫助之情者，亦同。從犯之處罰，
      得按正犯之刑減輕之」，係為釐清共犯獨立性與從屬性之
      爭，而修正文字採共犯從屬說之「限制從屬形式」，然不
      論依修正前、後之刑法第三十條，對本案而言，被告均構
      成幫助犯，故並無有利或不利之情形，自不生新舊法比較
      之問題。又刑法修正後關於應適用法條欄關於罰金之提高
      ，應適用刑法施行法第一條之一第一、二項之規定（臺灣
      高等法院暨所屬法院九十五年度法律座談會第十九號提案
      參照）。再修正後刑法第十九條第一項、第二項係規定：
      「行為時因精神障礙或其他心智缺陷，致不能辨識其行為
      違法或欠缺依其辨識而行為之能力者，不罰。行為時因前
      項之原因，致其辨識行為違法或依其辨識而行為之能力，
      顯著減低者，得減輕其刑」，立法理由係修正前刑法第十
      九條第一項、第二項：「心神喪失人之行為，不罰。精神
      耗弱人之行為，得減輕其刑」規定之語意極不明確，判斷
      標準難有共識，予以具體標準明文，但就此二項分類之不
      罰與得減輕之規定，新、舊法並無不同，不生新舊法比較
      適用之問題，應適用裁判時法即修正後刑法第十九條第二
      項規定，減輕其刑。
（二）關於法定刑罰金刑部分，修正後刑法第三十三條第五款規
      定「罰金：新臺幣一千元以上，以百元計算之」，與修正
      前刑法第三十三條第五款規定「罰金：一元以上」不同。
      比較新舊法結果，以舊法較有利於被告，故依刑法第二條
      第一項前段規定，自應適用行為時之法律即修正前刑法第
      三十三條第五款規定決定其罰金部分之法定刑。
（三）被告行為後，刑法第五十六條連續犯之規定，業於九十四
      年一月七日修正公布刪除，並於九十五年七月一日施行，
      則被告之犯行，因行為後新法業已刪除連續犯之規定，此
      刪除雖非犯罪構成要件之變更，但顯已影響行為人刑罰之
      法律效果，自屬法律有變更，依新法第二條第一項規定，
      比較新、舊法結果，仍應適用較有利於被告之行為時法律
      即舊法，就正犯部分論以連續犯。
（四）關於易科罰金之折算標準，修正後刑法第四十一條第一項
      修正提高為「以新臺幣一千元、二千元、三千元折算一日
      」，並刪除「因身體、教育、職業或家庭之關係，執行顯
      有困難者」之條件，第二項增訂「前項規定於數罪併罰，
      其應執行之刑未逾六月者，亦適用之」，而修正前刑法第
      四十一條第一項規定「得以一元以上三元以下折算一日（
      復依修正前罰金罰鍰提高標準條例第二條規定，係就原定
      數額提高為一百倍折算一日即銀元一百元以上三百元以下
      折算一日）」，故關於易科罰金折算標準，以修正前之折
      算標準對被告較為有利，應依刑法第二條第一項本文規定
      ，適用修正前刑法第四十一條第一項前段及罰金罰鍰提高
      標準條例之規定，定其易科罰金之折算標準。
五、查年籍姓名不詳之成年人即向被告收取帳戶等資料之詐欺集
    團成員間所為，係犯刑法第三百三十九條第一項之詐欺取財
    罪，該詐欺集團成員先後向前揭被害人詐欺取財犯行，時間
    緊接，觸犯構成要件相同之罪名，顯係基於概括之犯意為之
    ，為連續犯。被告係基於幫助詐欺集團成員犯詐欺取財罪而
    提供帳戶資料，是核被告所為，係犯刑法第三十條第一項前
    段、第三百三十九條第一項之連續詐欺取財罪之幫助犯。被
    告係屬幫助犯，其提供帳戶等資料予詐欺集團成員，對被害
    人財產損害之造成，較諸具犯罪支配力之正犯有明顯之差異
    ，爰依刑法第三十條第二項之規定，減輕其刑。被告於行為
    時其辨識行為違法之能力或依其辨識而行為之能力顯著降低
    ，業如前述，爰依刑法第十九條第二項減輕其刑，並遞減之
    。審酌被告自幼失學，生活亦屬艱困，惟被告提供帳戶提領
    工具確實助長詐欺等財產犯罪，且致多數被害人受騙等一切
    情狀，量處如主文所示之刑，並諭知易科罰金之折算標準，
    以資懲儆。末查，被告前未曾因故意犯罪受有期徒刑以上刑
    之宣告，此有臺灣高等法院被告前案紀錄表一份在卷可稽，
    被告經此次起訴審判後，當能知所警惕，而無再犯之虞，本
    院因認所宣告之刑，以暫不執行為適當，爰依刑法第七十四
    條第一項第一款之規定宣告緩刑二年，又為避免被告復因智
    識不足以致重蹈法網，爰諭知緩刑期內交付保護管束。末按
    本條例實施前，經通緝而未於中華民國九十六年十二月三十
    一日以前自動歸案接受偵查、審判或執行者，不得依本條例
    減刑，中華民國九十六年罪犯減刑條例第五條定有明文，本
    案被告於本院審理時屢經傳喚、拘提未到，而遭本院於九十
    六年三月六日發布通緝，嗣於九十七年十月二十八日，始由
    臺中縣警察局烏日分局緝獲，此有本院前揭通緝書及臺中縣
    警察局烏日分局通緝案件移送書在卷可稽，被告既係經緝獲
    到案，非自動歸案接受審判甚明，是自不應對之予以減刑之
    寬典，附予敘明。
據上論斷，應依刑事訴訟法第二百九十九條第一項前段，刑法第
二條第一項前段、第三百三十九條第一項、第三十條第一項前段
、第二項、修正前刑法第五十六條、刑法第十九條第二項、修正
前刑法第四十一條第一項前段、刑法第七十四條第一項第一款、
第九十三條第一項，刑法施行法第一條之一，修正前罰金罰鍰提
高標準條例第二條，判決如主文。
中    華    民    國    98    年    3     月    16    日
              臺灣臺中地方法院刑事第十四庭
                              審判長法  官  江奇峰
                                    法  官  林學晴
                                    法  官  郭書豪
以上正本證明與原本無異。
如不服本判決，應於判決送達後10日內，向本院提出上訴狀，其
未敘述上訴之理由者並得於提起上訴後十日內向本院補提理由書
（均須按他造當事人之人數附繕本）。
中    華    民    國    98    年    3     月    17    日
                                    書記官  陳美虹
附錄論罪科刑法條
刑法第三百三十九條第一項：
意圖為自己或第三人不法之所有，以詐術使人將本人或第三人之
物交付者，處五年以下有期徒刑、拘役或科或併科一千元以下罰
金。


司法院資訊處製作；財團法人民間司法改革基金會備份。
